【裁判字號】    99,上易,2096
【裁判日期】    991124
【裁判案由】    詐欺
【裁判全文】
臺灣高等法院刑事判決                99年度上易字第2096號
上  訴  人  臺灣新竹地方法院檢察署檢察官
被      告  林世良
上列上訴人因被告詐欺案件，不服臺灣新竹地方法院98年度簡上
字第192號，中華民國99年8月13日所為之第一審判決（聲請簡易
判決處刑書案號：98年度偵字第734號），提起上訴，本院判決
如下：
    主  文
上訴駁回。
    理  由
一、本件聲請簡易判決處刑意旨略以：被告林世良依其智識程度
    ，可預見提供自己之郵局或銀行帳戶存摺、提款卡及密碼等
    供人使用，可能因此供他人使用詐術使被害人將款項匯入後
    再予提領使用，並預見可能因而幫助他人從事詐欺之不法犯
    罪，竟仍基於幫助他人詐欺之未必故意，於民國97年12月7
    日，利用高速公路不詳車輛服務櫃檯轉運之方式，將其於97
    年3月13日向渣打國際商業銀行股份有限公司新興分公司（
    下稱渣打銀行新興分行）申請開戶之帳號00000000000000號
    帳戶之存摺、提款卡及密碼等物，寄交姓名年籍及聯絡方式
    均不詳之成年女子之詐騙集團成員。該集團在取得上揭存摺
    、提款卡及密碼等物後，即共同基於意圖為自己不法所有之
    犯意聯絡，於：（一）97年12月8日上午10時許，由該集團
    某不詳成年女子以電腦網際網路向侯俊名佯稱提供出遊服務
    ，惟要求確認其銀行餘額等語，致被害人侯俊名陷於錯誤，
    於同日下午1時42分許，前往高雄市○○○路383號渣打銀行
    九如分行自動櫃員機前，依指示陸續匯款新臺幣（下同）
    7,000元、1,000 元及15,000元至被告上開之渣打銀行新興
    分行帳戶內。（二）97年12月8日晚間8時34分許，由該集團
    某不詳成年男子佯為東森購物服務人員，撥打電話向被害人
    陳鵬輝詐稱其購物款項有誤，需依指示操作提款機查詢帳戶
    餘額，致被害人陳鵬輝陷於錯誤，前往臺北縣永和市○○路
    220號（聲請簡易判決處刑書誤載為臺北縣中正路22號）華
    南銀行南永和分行，依該詐騙集團成員指示操作提款機，而
    於同日晚間9時5分許，陸續匯款29,983元、29,9 83元至被
    告上開渣打銀行新興分行帳戶內。嗣被害人侯俊名、陳鵬輝
    發現有異，始知受騙乃報警處理，而悉上情。因認被告所為
    ，係涉犯刑法第30 條第1項、第339條第1項之幫助詐欺取財
    罪等語。
二、按犯罪事實應依證據認定之，無證據不得認定犯罪事實，又
    不能證明被告犯罪者應諭知無罪之判決，刑事訴訟法第154
    條第2 項、第301 條第1 項分別定有明文。次按刑事訴訟法
    所謂認定犯罪事實之證據，係指足以認定被告確有犯罪行為
    之積極證據而言，該項證據自須適合於被告犯罪事實之認定
    ，始得採為斷罪資料。如未能發現相當證據，或證據不足以
    證明，自不能以推測或擬制之方法，以為裁判基礎。又檢察
    官就被告犯罪事實，應負舉證責任，並指出證明之方法。因
    此，檢察官對於起訴之犯罪事實，應負提出證據及說服之實
    質舉證責任。倘其所提出之證據，不足為被告有罪之積極證
    明，或其指出證明之方法，無從說服法院以形成被告有罪之
    心證，基於無罪推定之原則，自應為被告無罪判決之諭知，
    最高法院29年上字第3105號、40年臺上字第86號及92年臺上
    字第128 號判例意旨可資參照。再按刑法之幫助犯，非但行
    為之外形可認為幫助，且必須與正犯有犯意之聯絡。若幫助
    之人，誤信為正當行為，並無違法性之認識，則其行為縱予
    正犯以助力，尚難遽令負幫助之罪責。又幫助犯成立要件，
    除須有幫助行為外，須行為人有幫助之故意，而其故意內涵
    ，除須行為人對其所實行幫助行為有違法性之認識或有認識
    之可能外（構成要件故意或故意責任），尚須對於正犯所實
    行犯罪行為有具體之認識或有認識之可能性，亦即對於正犯
    所實行之全部犯罪構成要件該當性之事實應有所認識或有認
    識之可能性（最高法院20年上字第1828號判例意旨、99年度
    臺上字第1320號判決意旨參照）。
三、公訴人認被告林世良涉有刑法第339 條第1 項、第30條第1
    項之幫助詐欺取財罪嫌，無非係以：（一）被告於警詢、偵
    查中之供述；（二）被害人侯俊名、陳鵬輝於警詢中之證述
    ；（三）渣打銀行新興分行帳戶開戶資料及對帳單、自動櫃
    員機交易明細單、臺北市政府警察局大安分局新生南路派出
    所及高雄市政府警察局鼓山分局內惟派出所受理詐騙帳戶通
    報警示簡便格式表、受理各類案件紀錄表、受理刑事案件報
    案三聯單等，資為論據。訊據被告林世良固坦認有於97年3
    月3日向新竹市○○路之渣打銀行新興分行申請開立第00000
    000000000號帳戶，取得該帳戶之存摺及提款卡後，並於97
    年12月7日晚間至新竹市○○路之空中巴士客運將該帳戶之
    提款卡寄給真實姓名、年籍不詳之人等事實，惟堅詞否認有
    何幫助詐欺取財犯行，辯稱：於97年12月6日，在網路聊天
    室認識某真實姓名、年籍不詳之女性網友，該女子欲與之援
    交，其便於當日晚間依對方要求轉帳3,000元至指定之帳戶
    ，對方又告知要確認伊之身分，便於隔日依指示到自動櫃員
    機操作，卻再轉出帳戶內之5,983元，惟對方表示轉錯帳戶
    ，故要求將提款卡寄出以便重新設定才能將錢匯回，因而於
    當日晚間將提款卡寄出，卻一直沒有消息，直到同年月12日
    發現該帳戶已被列為警示帳戶，始知受騙，便立即至香山派
    出所報案，會寄出提款卡目的只是為取回之前轉出之款項，
    不知自己的帳戶會供作詐騙之用，其也是受害人，並無幫助
    詐欺犯罪之犯意等語。
四、本院查：
（一）被告確有申請開設上開渣打銀行新興分行帳號0000000000
      0000號帳戶及領有存摺及提款卡，並於97年12月7 日晚間
      至新竹市○○路之空中巴士客運將該帳戶之提款卡寄送至
      桃園縣楊梅站乙節，為被告所自承在卷（見98年度偵字第
      734號卷第3至6頁、第38至40頁，原審法院98年度審竹簡
      字第252號卷第12至13頁、原審法院98年度簡上字第192卷
      第28至29頁、第73至75頁），並有渣打銀行新興分行98年
      7 月29日渣打國際商銀新興字第109號函暨檢附被告上開
      帳戶之對帳單及開戶資料及寄貨單1張附卷可稽（見原審
      法院98年度簡上字第192卷第10至13頁、98年度偵字第734
      號卷第35頁）。又被害人侯俊名於97年12月8日上午10時
      許，在尋夢園高雄情人網路聊天室遭詐騙集團中某女子佯
      稱以2小時3,200元之代價提供出遊服務，遂相約在高雄市
      ○○路與九如路口之萬教羊肉爐見面，因被害人侯俊名又
      接獲該女子來電要求其確認銀行存款餘額，而察覺有異即
      先行返家，惟該女子復來電稱已經報警，要求其返回上開
      相約地點，該集團之另名男子再來電要求被害人侯俊名匯
      款，被害人侯俊名遂於當日下午1時42分許，前往高雄市
      ○○○路383號渣打銀行九如分行自動櫃員機前，依指示
      陸續自其金融機構帳戶內匯款7,000元、1,000元及15,000
      元至被告上開之渣打銀行新興分行帳戶內；另被害人陳鵬
      輝則於97年12月8日晚間8時34分許，接獲由該詐騙集團某
      男子假冒東森購物服務人員，撥打電話向被害人陳鵬輝詐
      稱其購物款項有誤，須至自動櫃員機依指示查詢帳戶餘額
      ，致陳鵬輝陷於錯誤，前往臺北縣永和市○○路220號華
      南銀行南永和分行，依該詐騙集團成員指示操作自動櫃員
      機，而於同日晚間09時05分許，陸續匯款29,983元、
      29,983元至被告上開渣打銀行新興分行帳戶內等情，業經
      證人即被害人侯俊名、陳鵬輝分別於警詢時證述綦詳（見
      98年度偵字第734號卷第8至9頁、第18至20頁），復有高
      雄市政府警察局鼓山分局內惟派出所受理刑事案件報案三
      聯單、臺北市政府警察局大安分局新生南路派出所受理刑
      事案件報案三聯單，受理各類案件紀錄表、受理詐騙帳戶
      通報警示簡便格式表、內政部警政署反詐騙案件紀錄表各
      2份，渣打銀行自動櫃員機交易明細表3紙及華南銀行自動
      存提款機交易明細表2紙在卷可稽（見98年度偵字第734號
      卷第7、11、12、15頁、第17頁、第22至25頁），均堪信
      為真實。並參被告前開帳戶交易明細表所載，被害人侯俊
      名、陳鵬輝所轉入之款項，旋於同日即遭提領一空，足徵
      該詐騙集團確以被告前開帳戶供被害人侯俊名、陳鵬輝匯
      入遭詐騙之款項。
（二）又被告雖於原審法院審理時辯稱：其僅有將前開帳戶之提
      款卡寄給他人，並未將提款卡密碼告訴別人，其收到原審
      判決書時，才知道判決認定其有將帳戶及密碼一併交給他
      人，所以想要快點上訴，當時法院問是否將帳戶及密碼交
      給對方，其很緊張，是回答詐騙集團自己猜到密碼的，應
      該也算是其給的云云。然被告確有將其上開帳戶提款卡寄
      給詐騙集團之成員時，一併將提款卡之密碼告知他人等情
      ，業據其於99年1月19日原審法院準備程序時供稱：其對
      於有交付渣打銀行提款卡給真實姓名、年籍不詳之人之事
      實沒有意見，但提款卡密碼是用電話告訴他人的等語明確
      （見原審法院98年度簡上字第192卷第28至29頁），核與
      其於警詢時供稱：其寄給對方提款卡時，有將提款卡密碼
      一起給對方等語相符（見98年度偵字第734號卷第3至6頁
      ），且被告於檢察官訊問：為何將提款卡及密碼寄給對方
      時，僅答稱：因該帳戶內只有10幾元，想說給對方也沒關
      係等語（見98年度偵字第734號卷第38至40頁），亦未爭
      執其並未將密碼告知或交付他人，是其在原審審理中辯稱
      並未將提款卡密碼告知他人乙節，與其在警詢、偵查及原
      審法院準備程序所供，均有不符，已難信採。況觀其於原
      審法院審理時訊問其此部分供述何以前後供述不一時，復
      辯稱：是詢問免費律師才知道「密碼是別人猜到的」與「
      密碼是自己直接告訴對方的」在法律上是有差別的等語，
      惟被告亦自承為大學畢業，殊難想像其在原審供稱於警詢
      、偵訊及原審訊問時不知兩者之差別所在等情屬實。況欲
      使用提款卡領取現金者，須於金融機構所設置自動櫃員機
      上依指令操作，並輸入正確密碼，方可順利領得款項，如
      非帳戶所有人告知提款卡密碼，單純持有提款卡之人欲任
      意輸入號碼而與正確之密碼吻合者，機率甚微，且輸入提
      款密碼錯誤逾一定次數以上，金融機關均會有強制停用收
      回卡片之措施，而被告供稱其密碼是00000000，該密碼與
      其個人年籍資料均無關，若非被告告知密碼，他人自無法
      在有限次數下徒憑臆測即鍵入正確密碼，更何況詐騙集團
      怎可能就已到手之款項，任令因密碼輸入錯誤不能得逞之
      理？是被告辯稱是詐騙集團自己猜到該密碼云云，與常理
      不合，難認可採。足認其於原審法院審理中翻異前詞，乃
      為求無罪判決所為卸責之詞，仍應以其於警詢、偵訊及原
      審法院準備程序時所供其自行告知密碼與詐騙集團成員之
      情節，較為可採。
（三）雖被告所有渣打銀行新興分行帳號00000000000000號帳戶
      曾經詐騙集團使用，致被害人侯俊名、陳鵬輝分別匯入上
      開款項至被告上述帳戶內，然被告確於寄交該提款卡前之
      97 年12月6日，從前開帳戶轉帳3,000元至同遭詐騙集團
      使用之另案被告邱德雄之永豐商業銀行南崁分行第000000
      00000000008號帳戶內，並於97年12月7日自其上開帳戶轉
      帳6,000元等情，有被告所提之新竹市警察局第三分局香
      山派出所受理刑事案件報案三聯單、永豐銀行櫃員機交易
      明細表影本1張及該帳戶之交易往來明細表在卷可憑（見
      98年度偵字第734號卷第33至34頁及本院98年度簡上字第
      192卷第11至11之2頁），另案被告邱德雄因將其前開永豐
      商業銀行南崁分行帳戶提供予詐騙集團使用，致被告及另
      被害人彭信堯各轉帳3,000元至該帳戶，旋遭提領一空，
      而涉犯幫助詐欺取財罪等情，業經臺灣桃園地方法院於98
      年9月17日以98年度壢簡字第2030號判決判處有期徒刑4
      月在案，有臺灣桃園地方法院98年度壢簡字第2030號判決
      及臺灣桃園地方法院檢察署檢察官98年度偵字第5866、76
      32、11101號聲請簡易判決處刑書各1份在卷可參（見原審
      法院98年度簡上字第192卷第30至32頁），復經原審法院
      調取臺灣桃園地方法院檢察署98年度偵字第5866、7632號
      卷，亦有該卷內之內政部警政署反詐騙案件紀錄表、調查
      筆錄、新竹市警察局第三分局香山派出所受理各類案件紀
      錄表、受理詐騙帳戶通報警示簡便格式表等件附卷可稽（
      見原審法院98年度簡上字第192卷第49至53頁、第58、59
      頁），足證被告辯稱：伊於97年12月6日，在網路聊天室
      遭某詐騙集團成員以援交為由所欺騙，而於當日晚間依對
      方指示轉帳3,000元至對方指定之帳戶，後又以須確認身
      分為由，從該帳戶內轉出6,000元，惟對方表示轉帳有誤
      ，因一時失慮而將提款卡寄交他人等情，並非子虛烏有。
      衡諸日常生活經驗法則，若果被告確有幫助詐欺集團隱藏
      犯罪所得之故意，將自己之帳號提供予詐騙集團使用即足
      ，根本不需匯款予該詐欺集團，且依前開論述，被告自與
      該詐騙集團成員於網路聊天室聯繫至寄出提款卡之過程中
      ，並未因交付帳戶資料而獲得任何報酬，反而陸續轉出共
      9,000元，衡以常情被告在未獲任何報酬卻已遭詐騙該等
      款項之情形下，如對於帳戶可能遭詐欺集團使用一情已有
      明知或可得而知之際，應無甘犯刑責、自陷囹圄，而將帳
      戶交予詐欺集團使用之理，益見被告初因不名譽援交之故
      而遭詐騙集團成員所詐騙，嗣依該人之指示操作轉帳，致
      令自己亦成被害人之辯解，並非全無可採，而被告既係為
      追討損失款項，而聽信對方指示交付前開帳戶提款卡及密
      碼，對自己帳戶有無供他人作為詐騙財物匯款之工具，尚
      難謂有預見，要難徒以交付存摺、密碼之行為，遽論其有
      幫助詐欺取財之不確定故意存在。
（四）再參酌被告前開所辯遭網友以援交為由，要求伊須匯入一
      定款項，或持提款卡前往自動櫃員機操作以確認身分，因
      而將其帳戶內之款項轉至他人帳戶內之情節，與本件被害
      人侯俊名遭詐欺之情節，如出一轍，此亦為近來詐騙集團
      屢以佯稱援交、伴遊，於見面前先要求被害者持提款卡前
      往自動櫃員機操作以便確認身分，致被害者不疑有他，遂
      依指示操作，誤將帳戶內之款項轉出之常用手段。顯見被
      告亦係遭詐欺集團詐騙自帳戶轉出款項後，因一時心急，
      誤信對方將為其追回款項，遂依對方指示將其上開帳戶之
      提款卡交付他人，並告知密碼。實難逕以被告將上開帳戶
      之提款卡予空中巴士客運托運站交予他人之事實，遽認被
      告主觀上即有縱若有人持以從事詐欺取財，仍不違其本意
      之不確定幫助詐欺犯意。
五、綜上所述，被告上開所辯既堪採信，自不得僅以被告上開渣
    打銀行新興分行帳戶，確遭詐騙集團作為人頭帳戶使用，並
    有證人侯俊名、陳鵬輝遭詐騙轉帳匯款至被告上開帳戶之結
    果，遽認被告主觀上係出於幫助詐欺取財之不確定故意而寄
    交上開帳戶存摺、提款卡及密碼之幫助詐欺犯行。此外，復
    查無其他積極證據足證被告涉有公訴人所指之上開幫助詐欺
    取財犯行，自屬不能證明被告犯罪，揆諸上揭說明，依法自
    應為無罪判決之諭知。原審就被告是否係基於幫助詐欺取財
    之犯意而交付系爭帳戶之存摺、金融卡及密碼乙節，認猶有
    合理之懷疑，尚未達有罪之確信，即難逕為對被告不利之認
    定。
六、檢察官上訴意旨略以：有無幫助詐欺犯意，應以是否「可預
    見金融帳戶存摺、提款卡、密碼提供他人使用將幫助他人實
    施犯罪，仍將其帳戶存摺提款卡、密碼交付，有人以其帳戶
    實施犯罪及以該帳戶掩飾重大犯罪所得財物，避免遭查獲等
    情，亦不違背其本意」為斷；是否同時為被害人，應非阻卻
    刑責事由。被告交付帳戶前已經匯款予對方從事不法之援交
    行為，且交付存摺、提款卡、密碼予他人不符常情，又金融
    帳戶事關個人財產權益之保障，倘有不明之金錢來源，甚且
    會有法律責任，一般人均有妥為保管防阻他人任意使用之認
    識。被告為有社會經驗之成年人，被告主觀上自有幫助他人
    施行犯罪隱匿所得之不確定故意，原審為無罪之諭知，似有
    未洽等語。惟查，被告為圖追回已經匯出之9,000元，始聽
    令詐騙集團之說詞以巴士轉運方式交出存摺、提款卡，並非
    無端提供存摺、提款卡及密碼予他人，與一般提供存摺與他
    人之幫助詐欺犯嫌之情節已有不同，業如上述，且被告上開
    帳戶之對帳單顯示於97年12月7日轉出6,000元經更正後又再
    轉出，最終餘額僅有243元，為追回9,000元輕信詐騙集團之
    說法提供餘額甚少之存摺乃至提款卡予他人，此為詐欺被害
    人常見之情節，被告犯罪故意之有無，除被告個人之供述外
    ，應依調查證據所得通盤觀之並依經驗法則論理法則予以論
    證，不宜棄被告確實有遭詐騙事實不顧，本案依檢察官所舉
    之證明，尚難令本院產生被告有幫助詐欺犯罪故意之確信，
    其構成要件要素已有未合。原判決已就檢察官起訴之論據，
    詳予調查，並已依據卷內證據資料，逐一指駁，併說明其證
    據證明力判斷之心證理由，公訴人上訴意旨所認原判決違誤
    諸端，亦未能積極舉證被告確有幫助詐欺之犯行，則公訴人
    上訴理由，尚無從使本院得以確信被告確有上開詐欺之犯行
    ，是以原審基此以不能證明被告犯罪，而諭知被告無罪之判
    決，經核並無違誤。檢察官上訴意旨猶執陳詞指摘原判決不
    當，為無理由，應予駁回。
據上論斷，應依刑事訴訟法第368條，判決如主文。
本案經檢察官陳大偉到庭執行職務。
中    華    民    國    99    年    11    月    24    日
                  刑事第十庭  審判長法  官  宋  祺
                                    法  官  陳明珠
                                    法  官  林孟宜
以上正本證明與原本無異。
不得上訴。
                                    書記官  王靜怡
中    華    民    國    99    年    11    月    24    日

司法院資訊處製作；財團法人民間司法改革基金會備份。
